【裁判字號】    97,重訴,155
【裁判日期】    971210
【裁判案由】    返還不當得利
【裁判全文】
臺灣臺中地方法院民事判決  97年度重訴字第155號
原      告  穀寶實業股份有限公司
法定代理人（即法定清算人）
            甲○○
            乙○○
            丁○○
訴訟代理人  陳浩華律師
被      告  新隆城開發股份有限公司
法定代理人  丙○○
訴訟代理人  陳俊偉律師
複  代理人  楊榮富律師
上列當事人間請求返還不當得利事件，本院於97年11月17日言詞
辯論終結，判決如下：
    主    文
原告之訴及假執行之聲請均駁回。
訴訟費用由被告負擔。
   事 實 及 理 由
壹、程序方面：
    按解散之公司除因合併、分割或破產而解散外，應行清算；
    上開規定於公司經中央主管機關撤銷或廢止登記者，準用之
    。又股份有限公司之清算，除公司法或章程另有規定或股東
    會另選清算人者外，以董事為清算人；清算人在於執行職務
    之範圍內，除公司法第5章第12節有規定外，其權利義務與
    董事同，公司法第24條、第26條之1、第322條第1項、第324
    條分別定有明文。查原告業經主管機關經濟部以97年3月14
    日經授中字第0973473478號函廢止登記，惟迄未向本院呈報
    清算人或清算完結，有該公司基本資料查詢表、變更登記表
    及本院民事紀錄科查詢表附卷可稽。揆諸前揭規定，應由原
    告公司之全體董事即甲○○、乙○○及丁○○為法定代理人
    （即法定清算人），合先敘明。
貳、原告起訴主張：原告係以不動產投資開發為主要業務，民國
    （下同）80至82年間，原告在台中縣豐原市○○段95地號（
    合併自96-115地號）及同市○○段1279地號（合併自0000-0
    000、0000-0000、0000-0000地號）土地（下稱系爭土地）
    ，出資建造完成地下擋土牆及地上鐵皮圍籬，對系爭土地支
    出有益費用新台幣（下同）6,556,813元，詎被告於95年間
    向訴外人吳英政等人買受取得系爭土地所有權後，未經原告
    之同意，即利用前開地下擋土牆及地上鐵皮圍籬繼續開發系
    爭土地，然前開擋土牆及鐵皮圍籬既由原告公司出資建造，
    被告無任何法律上原因而繼續利用之，即享有利益而致其受
    有損害，爰依不當得利之法律關係，訴請被告返還所得利益
    等語。並聲明：(一)被告應給付原告6,556,813元，及自96 年
    5月25日起至清償日止，依年息5%計算之利息。(二)願供擔保
    ，請准宣告假執行。
參、被告則以：原告就系爭土地上之擋土牆及鐵皮圍籬係其出資
    建造乙節，並未舉證以實其說，原告所提出、拍攝日期為96
    年2月14日之照片上所示之圍籬及其他設施，均係被告所施
    作，並非原告所施作。且退而言之，縱然原告曾於80年間在
    系爭土地上設置擋土牆及鐵皮圍籬，然被告係在95年11月24
    日始向吳英政等人購買系爭土地，原告亦未舉證證明其所設
    置之擋土牆及鐵皮圍籬歷15年尚存在且仍堪用、並為被告所
    繼續使用，更未舉證證明其在系爭土地上設置之擋土牆及鐵
    皮圍籬仍存有經濟價值、及其價值金額為何，原告請求被告
    返還不當得利自屬無據等語，資為抗辯。並聲明：(一)原告之
    訴及假執行之聲請均駁回。(二)如受不利判決，願以現金或等
    值之銀行可轉讓定期存單供擔保免為假執行。
肆、兩造經本院試行整理、簡化爭點，並同意訂立協議如下：
  一、兩造不爭執之事項：被告於95年11月24日向訴外人吳英政
      等人購買坐落台中縣豐原市○○段1280、1284、1285、12
      88地號（嗣後合併為同市○○段1279地號）土地及建成段
      96、99、100、101、102、103、113、114、115地號（嗣
      後合併為同市○○段95地號）土地。
  二、兩造爭執之事項：
    (一)原告有無於80年間在系爭土地上設置擋土牆及圍籬等安全
      設施？
    (二)被告是否因繼續使用原告所設置之擋土牆及圍籬等設施，
      而受有不當得利？
伍、法院之判斷：
  一、按無法律上之原因而受利益，致他人受損害者，應返還其
      利益。雖有法律上之原因，而其後已不存在者，亦同。民
      法第179條定有明文。是不當得利之成立要件，必須無法
      律上之原因而受利益，致他人受損害，且該受利益與受損
      害之間有因果關係存在，始足當之（最高法院著有85年度
      台上字第2656號、89年度台上字第288號、95年度台上字
      第172 2號判決意旨參照）。又稱不動產者，謂土地及其
      定著物，民法第66條第1項亦有明文。而所謂定著物，係
      指非土地之構成部分，繼續附著於土地，而達一定經濟上
      目的，不易移動其所在之物而言。經查，本件姑不論原告
      主張其在系爭土地上建造擋土牆及圍籬是否屬實，縱然原
      告之上開主張為真，惟原告在系爭土地上所建造之擋土牆
      是鋼筋混凝土造，圍籬是鐵皮圍籬，所建造之狀況如原告
      97年9月2日準備書狀附證三照片所示，為原告自認之事實
      （見本院97年11月17日言詞辯論筆錄），依原告所提出之
      照片所示觀之，系爭土地之擋土牆係施設於系爭土地之地
      面下、以作為系爭土地開挖時防止相鄰土地坍塌之安全設
      施，鐵皮圍籬則為圍繞系爭土地周圍、作為系爭土地施工
      時防止人車誤入致生危險之用，是原告所主張之擋土牆、
      鐵皮圍籬，依前開說明，性質上均非民法第66條第1項規
      定得為獨立不動產之土地及其定著物，因該鋼筋混凝土造
      擋土牆經建造後，非經毀損或變更其性質，不能與系爭土
      地分離，故該擋土牆經建造後即成為系爭土地之重要成分
      ，依民法第811條規定，該擋土牆之所有權應歸屬於系爭
      土地所有權人，而該鐵皮圍籬雖非系爭土地之重要成分，
      然其既設置附著於系爭土地上，於與系爭土地分離前，失
      其動產之性質，而為系爭土地之非重要成分。查被告係於
      95年11月24日向吳英政等人購買系爭土地，因而取得系爭
      土地之所有權，為兩造不爭執之事實，已如前述，並有買
      賣契約書附卷可稽，依卷附被告與吳英政等人間土地買賣
      契約書第柒條「... 買賣標的土地依現況點交。」之約定
      ，被告取得系爭土地所有權時，系爭土地上縱然已有擋土
      牆、鐵皮圍籬之設置，因該擋土牆及鐵皮圍籬分別為系爭
      土地之重要成分與非重要成分，均為建造完成時之系爭土
      地所有人基於民法附合之規定而取得其所有權，原告既未
      舉證證明吳英政等人於出賣系爭土地予被告時，有保留系
      爭土地非重要成分之鐵皮圍牆所有權之約定，則被告自其
      前手（即吳英政等人）取得系爭土地所有權，自取得系爭
      土地上擋土牆及圍籬。故而，被告取得系爭土地上之擋土
      牆及鐵皮圍籬，乃係基於被告與吳英政等人間之土地買賣
      契約而來，縱然受有利益，亦係基於與吳英政等人間買賣
      之法律上原因而受益，並非無法律上之原因而受有利益，
      與首開不當得利之規定要件顯不相符，原告依不當得利之
      法律關係，訴請被告返還其對系爭土地支出之有益費用，
      洵屬無據，應予駁回。原告既受敗訴判決，其假執行之聲
      請，即失所附麗，應併予駁回。
  二、本件判決之結果已臻明確，兩造其餘主張暨攻擊防禦方法
      ，經審酌均於判決結果無影響，毋庸一一贅述，附此敘明
      。
陸、結論：本件原告之訴為無理由，依民事訴訟法第78條規定，
    判決如主文。
中    華    民    國    97    年    12    月    10    日
                  民事第四庭    法  官  呂麗玉
上正本係照原本作成。
如對本判決上訴，須於判決送達後20日內向本院提出上訴狀。
中    華    民    國    97    年    12    月    10    日
                                書記官


司法院資訊處製作；財團法人民間司法改革基金會備份。
